臺灣臺中地方法院交通事件裁定　　　　96年度交聲字第1517號
原處分機關　交通部公路總局臺中區監理所豐原監理站
受處分人　　甲○○
上列受處分人因違反道路交通管理處罰條例案件，對於交通部公
路總局臺中區監理所豐原監理站民國96年12月11日所為之處分（
豐監稽違字第裁63-HC0000000號裁決書），聲明異議，本院裁定
如下：
  　主  文
原處分關於罰鍰新臺幣肆萬玖仟伍佰元部分撤銷。
前項撤銷部分，甲○○不罰。
    理  由
一、原處分機關交通部公路總局臺中區監理所係以：異議人即受
    處分人於民國95年6月18日17時50分許，駕駛車牌號碼PD-16
    12號自小客車，行經臺中縣東勢鎮○○路、正二街口，因「
    酒醉駕車，經酒測值為0.82mg/l」之交通違規事由，為警當
    場舉發，依道路交通管理處罰條例第35條第1項第1款規定，
    裁處受處分人罰鍰新臺幣（下同）49,500元，並吊扣駕駛執
    照12個月。
二、本件聲明異議意旨略以：伊因本件酒醉駕車案件，經臺灣臺
    中地方法院檢察署予以緩起訴處分，並應向公庫支付50,000
    元，因一事不兩罰，請求撤銷本件裁決書關於罰鍰之處分等
    語。
三、按汽車駕駛人，駕駛汽車經測試檢定有酒精濃度超過規定標
    準之情形者，處新臺幣一萬五千元以上六萬元以下罰鍰，並
    當場移置保管該汽車及吊扣其駕駛執照一年；因而肇事致人
    受傷者，並吊扣其駕駛執照二年；致人重傷或死亡者，吊銷
    其駕駛執照，並不得再考領，道路交通管理處罰條例第35條
    第1項第1款定有明文。惟依95年2月5日正式施行之行政罰法
    第26條第1 項規定：「一行為同時觸犯刑事法律及違反行政
    法上義務規定者，依刑事法律處罰之。但其行為應處以其他
    種類行政罰或得沒入之物而未經法院宣告沒收者，亦得裁處
    之。」此乃一行為同時造成刑罰法律與行政秩序罰規定發生
    競合適用之關係時，基於「一事不二罰」之法理，經由立法
    程序確立應以刑罰優先為原則，避免行為人承受過度且重複
    之處罰。此觀該條立法理由明確揭示：「一行為同時觸犯刑
    事法律及違反行政法上義務規定時，由於刑罰與行政罰同屬
    對不法行為之制裁，而刑罰之懲罰作用較強，故依刑事法律
    處罰，即足資警惕時，實無一事二罰再處行政罰之必要。且
    刑事法律處罰，由法院依法定程序為之，較符合正當法律程
    序，應予優先適用。但罰鍰以外之沒入或其他種類行政罰，
    因兼具維護公共秩序之作用，為達行政目的，行政機關仍得
    併予裁處，故為第一項但書規定。」，其理益明。是以前揭
    行政罰法中刑事法律處罰優先且不再處以行政秩序罰之目的
    ，既係因為行為人已接受刑罰而足資警惕，且已發生懲罰之
    作用，即無使行為人陷於雙重處罰之不利益，則關於刑事法
    律處罰之範圍自應採取實質認定，凡刑事實體法或程序法中
    所規定客觀上剝奪行為人生命、自由、財產權利，主觀上亦
    因制裁之嚴厲性、痛苦性，其強度足以造成心理強制而間接
    達成矯正教化目的之處遇手段，皆應納入其中，而不以形式
    上符合刑法第三十二條至第三十四條所定主刑及從刑種類者
    為限，始與前揭法律規範之意旨相符。
四、經查：本件受處分人上開酒後駕車除構成道路交通管理處罰
    條例第35條第1項第1款之交通違規事由外，亦已合於刑法第
    185條之3服用酒類不能安全駕駛動力交通工具而駕駛罪之構
    成要件，臺灣臺中地方法院檢察署檢察官於斟酌受處分人之
    犯後態度及公共利益之維護後，認以緩起訴處分為適當，乃
    於95年8月15日以95年度偵字第16921號為緩起訴處分，並於
    處分書中載明緩起訴期間為1年，受處分人應於收受緩起訴
    處分命令通知書之日起2個月內，向國庫支付50,000元，該
    緩起訴處分嗣經檢察官依職權送請再議，由臺灣高等法院臺
    中分院檢察署以95年度上職議字第521665號處分書駁回再議
    而告確定，有緩起訴處分書、再議駁回處分書各一份在卷可
    稽。則受處分人上開違反刑事法律禁止規範之犯罪事實既已
    明確，僅因檢察官採取緩起訴處分之替代性刑事處遇手段，
    未將該案逕行起訴或聲請簡易判決處刑，致其後適用之刑事
    訴訟程序有所區別，然就受處分人負有包括支付一定金額予
    檢察官指定機構在內之義務觀察，其如未在上開指定期間內
    確實履行義務，依刑事訴訟法第253條之3第1項第3款之規定
    ，受處分人將遭受撤銷緩起訴處分之不利益；反之，倘其確
    實遵守並履行各項緩起訴條件，除非合於刑事訴訟法第260
    條所定情形之一，否則受處分人即無再就同一案件遭受刑事
    訴追之虞。從而，受處分人已因上開緩起訴處分而剝奪其財
    產權，主觀上前揭金錢給付義務亦具有強制性、懲罰性，雖
    不若易科罰金係以支付金錢作為自由刑之替代，惟經由緩起
    訴處分條件之履行使其免於遭檢察官發動起訴程序，仍具有
    替代刑罰之效果，廣義而言，應屬前揭所稱之「實質刑事法
    律處罰」，而有行政罰法第26條第1 項「一事不二罰」規定
    之適用（臺灣高等法院臺中分院95年度交抗字第477 號裁定
    同此結論，可值參照）。
五、又法務部95年5 月25日法律字第0950700393號函雖謂：行政
    罰法第26條第2 項所稱「不起訴處分」包括「緩起訴處分」
    在內等語，惟該項乃例外得裁處行政秩序罰之補充規定，參
    諸該條文係將「不起訴處分」、「無罪」、「免訴」、「不
    受理」、「不付審理」等不能證明刑事被告犯罪或未曾使其
    實際接受刑罰之情形逐一臚列，顯然與該條第一項所指發生
    處罰競合之前提要件尚有未合，故有第2 項仍依違反行政法
    上義務規定裁處之必要。本件緩起訴處分既非不能證明行為
    人之犯罪事實，且有支付一定金額之實質處罰，自與上開行
    政罰法第26條第2 項列舉之不起訴處分等情形迥然有別，仍
    無從遽為比擬而為相同之處置。如若不然，則刑事被告如經
    法院循審判程序判處罰金或得以易科罰金之拘役或有期徒刑
    ，均得以援用行政法罰第26條第1 項之規定，免於處以行政
    秩序罰之雙重不利益；至於藉由緩起訴處分而節省司法資源
    者，在基於實質懲罰目的而其財產權遭受剝奪之餘，卻仍需
    繳納一定金額之行政罰鍰，其結果勢必降低刑事被告接受緩
    起訴處分之意願，而反噬緩起訴處分替代繁複刑事審判程序
    之制度性機能。準此以言，行政罰法第26條第2 項既未將緩
    起訴處分列舉其中，本於「例外規定從嚴解釋」之法理及前
    揭說明，自不能將條文中「不起訴處分」之範圍，擴及於性
    質顯不相同之「緩起訴處分」，附此敘明。
六、綜上，原處分關於罰鍰49,500元部分，依行政罰法第26條第
    1 項前段規定，即應依刑事法律處罰之，已無再依上開道路
    交通管理處罰條例第35條第1項第1款裁處行政罰鍰之餘地，
    受處分人據以聲明異議非無理由，原處分就此部分應予撤銷
    ，另由本院為受處分人不罰之諭知。至於原處分關於吊扣駕
    駛執照部分，則係預防將來再犯危險之管制罰，而有別於前
    揭針對已發生違規事實科處罰鍰之行政秩序罰，屬行政罰法
    第26條第1 項但書所稱之「其他種類行政罰」，原處分機關
    仍得依道路交通管理處罰條例第35條第1項第1款併予裁處，
    併此敘明。
七、據上論斷，應依道路交通管理處罰條例第87條第2 項，道路
    交通案件處理辦法第20條，裁定如主文。
中　　華　　民　　國　　96　　年　　12　　月　　18　　日
                    交通法庭  法  官  高英賓
上正本證明與原本無異。
如不服本裁定，應於送達後五日內，向本院提出抗告狀。
                              書記官  司立文
中　　華　　民　　國　　96　　年　　12　　月　　18  　日
